臺灣臺南地方法院刑事判決　　　　　　　　　　　　　九十年度訴字第一四六號
　　公　訴　人　臺灣台南地方法院檢察署檢察官
　　被　　　告　丁○○
　　　　　　　　丙○○
　　右　一　人
　　指　　　定　本院公設辯護人　甲○○
　　辯　護　人
　　被　　　告　戊○○
右列被告等因偽造有價證券罪案件，經檢察官提起公訴（九十年度偵字第四七八八號
、九十年度偵字第六四八０號、九十年度偵字第七六八九號），本院判決如左：
    主  文
丙○○意圖供行使之用，而偽造有價證券，累犯，處有期徒刑壹年柒月。偽造如附表
所示之支票壹紙及偽造之「戊○○」、「阜井有限公司」印章各壹枚，均沒收。
戊○○未指定犯人，而向該管公務員誣告犯罪，處拘役伍拾日，如易科罰金，以參佰
元折算壹日。
丁○○無罪。
    事  實
一、丙○○曾於民國八十六年六月間，因賭博案件，經法院判處有期徒刑二月確定，
    甫於八十六年八月二十五日易科罰金執行完畢。緣丁○○與不詳姓名年籍之陳姓
    男子，於民國八十九年十二月間之某日，在報上刊登徵保人之啟事（實則係貸款
    啟事），乙○○因其女兒戊○○所經營之阜井有限公司（以下簡稱阜井公司）急
    需現金供周轉，遂依廣告上所留之電話與自稱係「陳振華」之丁○○取得聯繫後
    ，丁○○即告以可幫渠等代向金融機構、租賃公司或其他金主貸款，惟唯恐渠等
    於貸得款項後濫用信用，造成貸款機關之損失，必須將渠等所有之支票簿交由金
    主保管以取信金主，乙○○與戊○○因需錢孔急，遂將渠等所有之支票簿計三本
    （即乙○○個人票一本，乙○○所有之碇宇公司支票簿一本及阜井公司支票簿一
    本）交予丁○○，丁○○取得上開支票簿後，旋自乙○○個人支票簿中及阜井公
    司支票簿中各撕取五張空白支票（票號ＬＭ0000000—六九、票號ＣＦＡ
    0000000—七五），並將票號ＣＦＡ0000000空白支票一張及其中
    一張空白支票交由丙○○尋覓金主調現，另八張空白支票則交由姓名、年籍均不
    詳、綽號「木松」之成年男子尋覓金主。丙○○取得上開空白支票後，竟意圖供
    行使之用，委由某不知情成年人盜刻「戊○○」及「阜井有限公司」之印章各一
    枚，旋於不詳時、地，委由不詳姓名之成年人在票號ＣＦＡ0000000空白
    支票上，填入發票日為「九十年一月十五日」及票面金額為「參萬參仟伍佰元整
    」等票據應記載事項，並委由該名不詳姓名之成年人持偽刻之「戊○○」、「阜
    井有限公司」印章接續蓋用「戊○○」、「阜井有限公司」之印文各一枚，而完
    成發票行為，並由丙○○於八十九年底、九十年年初某日，持以交付己○○○以
    抵償舊債。嗣經乙○○告知丁○○若無法順利向金主貸得款項，先將支票簿交還
    ，丁○○於返還支票簿時，即將撕取十張空白支票交金主照會之事告知乙○○，
    戊○○事後認為將空白支票交予他人並不妥當，且因一時無法與丁○○取得聯繫
    ，恐阜井公司支票為丁○○不法使用，除向付款銀行掛失止付外，並未指明犯人
    而報警協助偵辦侵占遺失物罪嫌。其後乙○○與丁○○取得聯繫後，丁○○乃自
    「木松」處取回八張空白支票，並自丙○○處取回不詳票號之空白支票一張，惟
    票號ＣＦＡ0000000空白支票，因已經丙○○交予己○○○，無法取回，
    經不知情之楊清凱輾轉自己○○○、李玉珍處取得上開ＣＦＡ0000000支
    票，於票據屆期提示時，竟遭止付，經高雄市票據交換所發現上情函警查辦，為
    警循線查獲。
二、案經臺南市警察局第六分報告及台灣臺南地方法院檢察署檢察官自動檢舉偵查起
    訴。
    理  由
甲、有罪部分：
一、 訊據被告丙○○、戊○○均矢口否認有何右揭犯行，被告丙○○辯稱：丁○○
     交系爭支票予伊時，已蓋妥阜井公司及戊○○之印章，且已填妥金額，伊並無
     偽造支票云云。至被告戊○○則辯稱：伊係發現支票短少，又不知係何人取走
     ，始向銀行掛失止付，並無誣告之犯意云云。惟查：
（一）被告丙○○偽造有價證券部分：
      共同被告丁○○交付票號ＣＦＡ0000000空白支票予被告丙○○，要被
      告丙○○持以尋覓金主等情，業據共同被告丁○○供述：「那時候要幫乙○○
      拿支票借錢，丙○○說他有朋友，他要拿去問看看，我交給他二張空白支票，
      一張好像是乙○○的票，一張是戊○○的票」、「我將阜井有限公司、戊○○
      的名字寫在一張白紙上，連同空白支票交給他，那時候他說他關廟的朋友可能
      願意借他」等語明確（詳本院九十一年十一月十八日訊問筆錄），且被告丙○○於本院訊問時供稱：「票是丁○○在我車上填載金額」、「（問：為何他朋
      友的票，他可以在上面填載金額？）不知道他跟他朋友是何關係，但他曾經跟
      我說要幫他朋友調現。丁○○跟我聊天時說過，他朋友有困難，要幫朋友調現
      」等語（詳本院九十一年十月十八日訊問筆錄），被告丙○○既稱同案被告丁○○告知係幫朋友調現，則同案被告丁○○又豈會在該張支票上填載金額、日
      期後借予被告丙○○使用。被告丙○○上開所辯，是否屬實即有可疑。況被告
      丙○○先於警訊時陳述：「（問：該張支票你如何得來？）是一位叫楊佳宏（
      實係丁○○之誤）的男子跟我有債務關係交給我的」等語（詳警卷），復於檢
      察官偵訊及本院訊問時改口稱：「因丁○○知悉伊經濟困難，故將該張支票借
      伊使用」等語（詳偵卷第六頁背面、本院九十一年七月二十九日訊問筆錄），
      倘系爭支票確係被告丁○○借伊使用，何以就取得系爭支票之原因為不同之敘
      述？又參以同案被告丁○○與被告丙○○相識不久，亦無交情，又豈會未取得
      任何報酬或簽訂借據，即甘冒刑責為被告丙○○偽造有價證券後，將票借被告
      丙○○使用？從而，同案被告丁○○係交付空白支票予被告丙○○之事實，應
      可認定。而系爭支票既由被告丙○○持以清償舊債而交付予鄭林秀珠，堪認「
      戊○○」、「阜井有限公司」之印章或系爭支票係受被告丙○○委託之人所偽
      刻及偽填無訛。是被告丙○○上開所辯，無非係卸責之詞，不足採信。此外，
      復有偽造如附表所示之支票影本一紙在卷可稽，被告丙○○偽造有價證券之犯
      行明確，應依法論科。
（二）被告戊○○未指定犯人誣告罪部分：
      被告戊○○因票號ＣＦＡ0000000至七五號等五張空白支票遺失，向付
      款銀行及票據交換所掛失止付，並向警申報遺失，請求協助偵辦侵占遺失物之
      事實，業據被告戊○○自承在卷，並有高雄市票據交換所函一紙、遺失票據申
      報書一份及掛失止付票據提示人資料查報表一紙在卷可佐。被告戊○○雖以前
      詞置辯，並稱：「（支票簿由同案被告丁○○保管）保管一星期左右，他就還
      我，還我時，我只看支票的頭、尾票號對不對，沒有計算幾張支票」、「他（
      即指共同被告丁○○）不是從上面撕的，是從中間撕的」、「交給他三日後叫
      他交還整本票，他還了以後，我未檢視，直至一個月後，整票時才發現少了幾
      張，ＣＡＬＬ他未著，才急忙掛遺失」等語（詳本院九十年九月二十日訊問筆
      錄及九十一年十月三十一日訊問筆錄及偵卷第五四頁背面筆錄），同案被告丁○○否認上情，並稱：「支票我是從最上面一張開始撕的」等語（詳本院九十
      一年十月三十一日訊問筆錄），然被告戊○○於本院訊問時供稱：「第二次我
      交給他的是我的阜井公司的支票，因我不放心，所以要他簽保管條，他只可以
      保管，不可以使用」等語（詳本院九十一年十月三十一日訊問筆錄），經本院
      觀諸上開保管條，其上記載：「支票帳號八八０—九，號碼0000000—
      0000000」等語（詳偵卷第五十一頁），則由上開保管條之記載可知，
      被告戊○○交予同案被告丁○○之支票簿上第一張至第五張支票洽係被告戊○○報遺失之五張支票，是同案被告丁○○供稱：係從最上面一張開始撕的等語
      應為實在。則同案被告丁○○既自支票簿之最上面一張支票開始撕取，被告戊○○於同案被告丁○○返還前開支票簿時，既有檢視支票簿，對此情又豈會不
      察？況同案被告丁○○倘未經被告戊○○、乙○○同意自支票簿上撕取支票數
      張，理應自支票簿中隨意抽取數張，以遮掩其犯行，斷無自支票簿之第一張撕
      取之理？另參酌被告丙○○於本院訊問中亦供稱：「他（即指同案被告丁○○
      ）曾經跟我說要幫他朋友調現。丁○○跟我聊天時說過，他朋友有困難，要幫
      朋友調現」等語（詳本院九十一年十月十八日訊問筆錄），足證同案被告丁○○確係經被告戊○○及證人乙○○之同意撕取支票，俾向金主調現照會無訛。
      從而，被告戊○○明知票號ＣＦＡ0000000至七五號等五張空白支票既
      未遺失，竟向銀行辦理掛失止付，並未指明犯人請警協助偵辦侵占遺失物罪嫌
      ，其涉有未指定犯人之誣告罪至為灼然。是本件被告戊○○犯行明確，應依法
      論科。
二、核被告丙○○所為，係犯刑法第二百零一條第一項偽造有價證券罪；被告戊○○
    所為，係犯同法第一百七十一條第一條之未指定犯人誣告罪。被告丙○○利用某
    不知情之成年人盜刻「戊○○」及「阜井有限公司」之印章，復利用某不知情之
    成年人蓋用偽印文於空白支票上以偽造支票，為偽造印章罪及偽造有價證券罪之
    間接正犯，被告利用不知情之成年人偽造印章，繼而利用某不知情之成年人蓋用
    偽印文於空白支票上以偽造支票，該偽造印章、偽造印文之行為為偽造支票之階
    段行為，又其偽造支票後即持該偽造之支票向不知情之己○○○用以抵償舊債而
    行使之，行使偽造支票之行為為偽造支票之低度行為，均應為偽造支票之行為所
    吸收，不另論罪。查被告丙○○有事實欄所載之犯罪科刑執行情形，有台灣高等
    法院被告全國前案紀錄表一份在卷可稽，其受有期徒刑之執行完畢後，五年以內
    再犯有期徒刑以上之本罪，為累犯，應依法加重其刑。又查被告丙○○因需款孔
    急，一時為貪念所蔽，致罹重典，所偽造支票之面額僅有三萬三千五百元，金額
    不高，其因一時失慮而罹重典，犯罪情狀尚屬輕微，情輕法重，衡情顯可憫恕，
    爰依刑法第五十九條之規定酌減其刑，並依規定先加後減之。爰審酌被告丙○○
    、戊○○之犯罪動機，及渠等品性、智識程度、犯罪所生之損害，及犯罪後態度
    等一切情狀，各量處如主文所示之刑，被告戊○○部分並諭知易科罰金之折算標
    準，以資懲儆。
三、被告丙○○偽刻之「戊○○」、「阜井有限公司」印章各一枚，雖未扣案，惟查
    無證據證明業已滅失，不論屬於犯人與否，應依刑法第二百十九條之規定沒收之
    。又偽造如附表所示之支票一紙，不論屬於犯人與否，亦應依刑法第二百零五條
    之規定沒收之。至附表所示之支票上偽造之「戊○○」、「阜井有限公司」印文
    各一枚，因偽造之上開支票業已諭知沒收，是就其上偽造之印文部分無庸再予宣
    告沒收，附此敘明。
乙、無罪部分：
一、公訴意旨略以：被告戊○○及案外人乙○○因需錢孔急，遂將渠等所有之支票簿
    計三本（即乙○○個人票一本，乙○○所有之碇宇公司支票簿一本及阜井公司支
    票簿一本）交予被告丁○○轉交金主保管以取信金主，約過二星期後，被告戊○○與案外人乙○○一方面因懷疑被告丁○○之貸款能力不足，另方面認支票簿交
    由他人保管不妥，遂要求被告丁○○交還支票簿，詎被告丁○○竟意圖為自己不
    法之所有，明知其已自乙○○個人支票簿中及阜井公司支票簿中各撕取五張空白
    支票（票號ＬＭ0000000—六九、票號ＣＦＡ0000000—七五）留
    供己用，於交還支票簿時，故意隱瞞此事實，而將上開十張空白支票侵占入己，
    因認被告丁○○涉有刑法第三百三十五條第一項之侵占罪嫌等語。
二、按犯罪事實應依證據認定之，無證據不得推定其犯罪事實，不能證明被告犯罪者
    ，應諭知無罪之判決，刑事訴訟法第一百五十四條、第三百零一條第一項定有明
    文。又事實之認定應憑證據，如未能發現相當證據，或證據不足以證明，自不能
    以推測或擬制之方法，以為裁判之基礎。次按認定不利被告之事實，須依積極證
    據，苟積極證據不足為不利於被告事實之認定時，即應為有利被告之認定。最高
    法院四十年台上字第八六號、三十年上字第八一六號判例亦著有明文。
三、公訴人認被告丁○○涉嫌侵占，無非以被告戊○○及案外人乙○○之供述為其論
    據。訊據被告丁○○堅決否認有何右揭犯行，辯稱：票號ＬＭ0000000—
    六九、票號ＣＦＡ0000000—七五空白支票係乙○○、戊○○同意伊撕取
    ，據以向金主調現照會用等語。
四、查刑法第三百三十五條之侵占罪，以意圖為自己或第三人不法之所有，而擅自處
    分自己持有他人之物，即變更持有之意思為不法所有之意思，為其構成要件。經
    查本件被告丁○○確係經被告戊○○及證人乙○○之同意撕取支票，俾向金主調
    現照會，被告丁○○將票號ＣＦＡ0000000交予被告丙○○之目的，係要
    被告丙○○代覓金主等情，業據本院論述如前，則被告丁○○既經被告戊○○、
    乙○○同意撕取支票十張，並尋覓金主調現，且確有將票號ＣＦＡ000000
    0交予被告丙○○代覓金主，自難認被告丁○○撕取十張支票有變更持有為不法
    所有之意圖，揆諸前揭說明被告丁○○之行為核與侵占罪之構成要件不該當，自
    難以侵占罪相繩。此外，復查無其他積極證據足資證明被告丁○○有何侵占犯行
    ，其犯罪自屬不能證明，此部份自應為無罪判決之諭知。
據上論斷，應依刑事訴訟法第三百零一條第一項前段、第二百九十九條第一項前段、
刑法第二百零一條第一項、第二百零五條、第二百十九條、第一百七十一條第一項、
第四十一條第一項前段、第四十七條、第五十九條，罰金罰鍰提高標準條例第一條前
段、第二條，判決如主文。
本案經檢察官王森榮到庭執行職務。
中      華      民      國    九十一    年     十二     月    二十六    日
                                      臺灣臺南地方法院刑事第二庭
                                          法  官  鄭  燕  璘
右正本證明與原本無異。
如不服本判決，應於判決送達後十日內，向本院提出上訴狀。
                                          書記官  田  富  蓉
中      華      民      國    九十一    年     十二     月    三十一    日
附錄本案論罪科刑法條全文
刑法第二百零一條第一項
  意圖供行使之用，而偽造、變造公債票、公司股票或其他有價證券者，處三年以上
  十年以下有期徒刑，得併科三千元以下罰金。
刑法第一百七十一條第一項
未指定犯人，而向該管公務員誣告犯罪者，處一年以下有期徒刑、拘役或三百元以下
罰金。
附表：
 ┌─────┬─────┬─────┬─────┬───────┐
 │  發票人  │  發票日  │ 票面金額 │  付款人  │   支票號碼   │
 │          │          │（新台幣）│          │              │
 ├─────┼─────┼─────┼─────┼───────┤
 │阜井有限公│90.1.15   │三萬三千五│台灣土地銀│ＣＦＡ０九五二│
 │司、戊○○│          │百元      │行三民分行│九七一        │
 └─────┴─────┴─────┴─────┴───────┘
